臺灣高等法院臺中分院民事判決　　　　　 99年度上字第419號
上　訴　人　林宗傑
訴訟代理人　盧志科律師
被 上 訴人　王昭武
訴訟代理人　黃呈利律師
上列當事人間請求交還土地事件，上訴人對於民國99年 9月29日
臺灣彰化地方法院99年度訴字第 551號第一審判決提起上訴，本
院於民國100年 2月23日言詞辯論終結，判決如下：
    主  文
上訴駁回。
第一審判決主文第一項之履行期間為肆個月。
第二審訴訟費用由上訴人負擔。
    事實及理由
壹、聲明部分：
一、上訴人方面：(一)原判決廢棄。(二)上廢棄部分，被上訴人在第
    一審之訴駁回。
二、被上訴人方面：駁回上訴。
貳、陳述及理由部分：
一、被上訴人主張：
(一)、上訴人於民國97年 5月31日向被上訴人承租坐落彰化縣花壇
    鄉○○段 987、989、995、996、997、1035、1036、1037、
    1038、1039地號土地及其上門牌號碼花壇鄉○○村○○路33
    號建物暨地上物（包括辦公室，宿舍，豬舍及養豬設備等）
    【以下合稱系爭租賃物】經營養豬事業，雙方並訂立合約書
    （下稱系爭租約），依系爭租約第 4條約定，本件租約期間
    自97年6月1日起至98年 5月31日止，期限一年，期滿如雙方
    無停約通知，則視為自動延約，每次以一年為限，可免重簽
    合約。依此約定，系爭租約因期限屆滿之98年 5月31日兩造
    均無停約之通知即自動延長一年至99年 5月31日止，且在被
    上訴人有表示到期不再續租之情形下，租期應於99年 5月31
    日屆滿。又系爭租約第 7條另約定：「甲方（按即被上訴人
    ，下同）於租約期間，如因土地出售之需要有權停止租約，
    乙方（按即上訴人，下同）應於甲方告知後 8個月內搬遷將
    承租標的交還甲方，乙方不得向甲方要求任何補償費用」。
    經查被上訴人於98年 8月19日將上開土地售予訴外人周顯程
    ，被上訴人即於98年8月21日依系爭租約第7條約定，出具書
    面之合約終止通知書由上訴人之受僱人盧再馨簽收，明白向
    上訴人表示終止系爭租約，另再於98年9月2日委由律師發函
    為終止租約之意思表示，請上訴人於99年 4月30日前交還系
    爭租賃物，98年11月24日再次委請律師發函催告上訴人拆除
    上開土地上之違章建物，故本件租賃關係原應於98年 8月21
    日即因上訴人之受僱人盧再馨簽收被上訴人所出具之書面合
    約終止通知書時終止，且因依系爭合約第 7條約定上訴人可
    得搬遷之期限有8個月，則至遲上訴人應於99年4月21日前將
    系爭租賃物交還被上訴人，茲因期限屆滿，上訴人仍無任何
    搬遷行為，被上訴人乃於99年5月5日再次委請律師發函表示
    被上訴人不續租之意思，請上訴人於99年 5月31日前返還系
    爭租賃物，換言之，縱認被上訴人於98年 8月21日所為終止
    租約之意思表示尚不生效力，則依系爭租約第 4條之約定，
    系爭租約之租賃期限即因被上訴人已有表明不再續租之意思
    ，不再生租期自動續延一年之效力，而至遲應於99年 5月31
    日租期屆滿時兩造之租賃關係即終止，詎上訴人仍拒絕遷讓
    返還系爭租賃物，且因上訴人於租賃期限屆滿後之99年6月1
    日起仍無權占用系爭租賃物，實屬無法律上原因而獲得相當
    於租金之利益，上訴人自有不當得利，爰依民法第 767條、
    第455條、系爭租約第7條約定，請求上訴人就系爭租賃物中
    先行返還被上訴人所有坐落彰化縣花壇鄉○○段 989地號土
    地（下稱 989地號土地），另上訴人前既以每年新臺幣（下
    同） 2,400,000元向被上訴人承租系爭租賃物，則以此每年
    租金數額計算而得之每日6,575元（2,400,000365＝6,575
    元，元以下四捨五入，下同），自係被上訴人每日無權使用
    系爭租賃物而應返還之不當得利，故另依民法第 179條規定
    ，請求上訴人自99年6月1日起至返還系爭租賃物止，按日給
    付被上訴人 6,575元相當於租金之不當得利等語。爰求為命
    上訴人應將坐落彰化縣花壇鄉○○段 989地號土地返還被上
    訴人，及應自99年6月1日起至返還附表所示之物予被上訴人
    之日止，按日給付被上訴人 6,575元，暨供擔保准為假執行
    宣告之判決。
(二)、在本院補充陳述：
  1.系爭租賃之目的並非供上訴人建築房屋：系爭租約第 1條約
    定出租標的物為：坐落於彰化縣花壇鄉○○村○○路33號之
    土地及地上物，是以上訴人所承租者除系爭土地外尚包括系
    爭土地上原有之辦公室、宿舍、豬舍、養豬設備，並非僅系
    爭土地，是非屬基地租賃，殆無疑問。且租約第 2條更明示
    「就現況出租…甲方(即被上訴人)不提供增加建築之申請，
    乙方(即上訴人)並應於停止租約後，恢復原狀…」，亦即被
    上訴人並不同意上訴人增加建物，是兩造立約之真意已於契
    約文字明載非出租系爭土地供上訴人建屋之基地租賃關係，
    自再無捨契約文義另為解釋之餘地。是上訴人主張被上訴人
    就系爭土地出售予訴外人周顯程乙事，伊有民法第426條之2
    第1項及土地法第104條第1項規定之優先承購權即不可採。
  2.系爭租賃契約為定期租賃，不生不定期租賃之效力：查本件
    兩造除有約定租期自97年6月1日至98年 5月31日止外，尚約
    定期滿如無停約通知，自動延約一年(合約第四條參照)，是
    在正常狀況下每租期屆至後租約延長一年，則租約期限仍在
    兩造約定之期限內，即無由發生民法第 451規定不定期租賃
    之情事。至被上訴人因出售系爭土地而終止租約，並於約定
    之搬遷期限 8個月內，未向上訴人索還系爭土地，此為約定
    有搬遷期限當然之效果，尚非可解為「租期屆至而出租人不
    為反對之意思表示」，況被上訴人早在系爭土地於98年 8月
    19日售與周顯程後之98年 8月21日及同年9月2日分別通知上
    訴人，請其依約於99年 4月30日前搬遷交還系爭承租標的物
    ，此即已積極表示反對上訴人於搬遷期限屆至後繼續使用系
    爭承租標的物之意思，當不生不定期租賃之效力。
二、上訴人則以：
(一)、「三春牧場」原係由訴外人楊景星所經營，嗣楊景星將該牧
    場經營權轉讓上訴人，由上訴人自92年6月1日起承租系爭租
    賃物作為圈養豬隻、開設牧場使用，上訴人尚陸續於上開土
    地上搭蓋建物、增設固定設備及改建原有設備，且兩造約定
    系爭租賃物包含上開土地如被上訴人要出售時，上訴人有優
    先承買權，上訴人因此才敢花費數千萬元搭蓋建物、增設固
    定設備及改建原有設備。上訴人向被上訴人承租上開土地既
    係用以建築相關養豬設備及建物作為圈養豬隻、開設牧場使
    用，已如前述，則被上訴人於98年 8月19日將上開土地出售
    予周顯程，依民法第 426條之2第1項及土地法第104條第1項
    規定，上訴人對於上開土地自有優先承買權，況楊景星代理
    被上訴人與上訴人洽談租約時，曾約定如被上訴人要出售上
    開土地，上訴人有優先承買權，故上訴人於知悉被上訴人欲
    出售上開土地時，旋即於98年9月4日即委託律師發函向被上
    訴人表示願以同一價格優先承買，然被上訴人置之不理並執
    意要上訴人返還土地，上訴人再於99年5月5日委託律師發函
    向被上訴人表示願依同一價格優先承買，並請被上訴人與上
    訴人洽商買賣事宜，然被上訴人仍拒不將上開土地售予上訴
    人，上訴人再次重申願向被上訴人依同一價格承買上開土地
    ，倘被上訴人仍執意要求上訴人返還土地，則此顯為故意令
    上訴人拆除已花費數千萬搭蓋之建物及增設之固定設備及耗
    費鉅資遷移多達1、2萬隻之豬隻及相關設備等等，亦即故意
    以損害上訴人為目的，而有權利濫用情形。又被上訴人既主
    張已於98年 8月21日向上訴人為終止租約之意思表示，然上
    訴人於此後仍繼續使用系爭租賃物，且被上訴人自98年9月1
    日起仍將上訴人前所交付用以支付整年租金之支票持續兌現
    而收付租金，從而，依民法第 451條規定，本件租賃應認已
    視為不定期限繼續契約，被上訴人自不得請求上訴人返還98
    9地號土地等語，資為抗辯。
(二)、在本院補充陳述：
  1.兩造確有租地建屋之合意：參照系爭合約書第 2條「‧‧‧
    有關增加電力及地上物牧場設備‧‧‧甲方（即被上訴人）
    不提供增加建物之申請，」等約定，足證被上訴人出租系爭
    土地予上訴人，顯已同意上訴人於系爭土地興建建築物，兩
    造確已有「租地建屋」之合意，殊不因被上訴人將原本存在
    之地上物承租上訴人而否認被上訴人有同意上訴人租地建屋
    之事實。是以，上訴人自得爰依民法第 426條之2第1項及土
    地法第104條第1項規定，向被上訴人就系爭土地主張優先承
    買權。
  2.本件兩造之土地租賃契約應視為不定期限租賃，被上訴人自
    不得請求上訴人返還系爭土地：查雖被上訴人主張其於98年
    8月19日將系爭土地出售予訴外人周顯程，並於同年8月21日
    向上訴人為終止租賃契約之意思表示，然上訴人於此後仍繼
    續使用系爭土地，且被上訴人將上訴人交予其支付租金之支
    票加以兌現，是以，被上訴人對上訴人繼續使用其土地並未
    為反對之表示，本件系爭土地之租賃契約應視為不定期限租
    賃，被上訴人自不得請求上訴人返還系爭土地。退萬步言，
    縱使被上訴人終止租賃契約合法生效，然衡諸常情，於租賃
    契約屆滿或終止後，承租人搬遷本需花費一定時間，該搬遷
    既於租約終止後，承租人即上訴人本毋擁再給付租金。
三、兩造就下列事實不爭執，堪信為真，並得採為判決基礎：
(一)、兩造曾於97年 5月31日簽立系爭租約，由上訴人承租系爭租
    賃物，租期自92年6月1日起至98年 5月31日止，期滿如雙方
    無停約通知，則視為自動延約，每次以一年為限，可免重簽
    合約。租金每年 2,400,000元，分為12期，於每年合約開始
    時，按月開立支票一次給付。
(二)、系爭租約第 7條記載：「甲方於租約期間，如因土地出售之
    需要有權停止租約，乙方應於甲方告知之後 8個月內搬遷將
    承租標的交還甲方，乙方不得向甲方要求任何補償費用。」
    。
(三)、系爭租約原先約定之租期於98年 5月31日屆滿時，因雙方均
    無停約通知，視為自動延約一年至99年 5月31日止。
(四)、被上訴人於98年 8月19日將上開土地出售予周顯程。
(五)、被上訴人曾分別於98年9月2日、98年11月24日、99年5月5日
    委由律師發函通知上訴人表示終止租賃關係，並請求上訴人
    將系爭租賃物回復原狀後返還被上訴人。
(六)、上開事實，並有合約書、土地登記謄本、律師事務所函等件
    在卷可稽（見原審卷第 9頁至第26頁、第28頁至第33頁），
    且為兩造所不爭執，堪信為真實。
四、至於被上訴人主張其已向上訴人表示終止系爭租賃契約，上
    訴人應將系爭土地交還予被上訴人等語，則為上訴人所否認
    ，並以前詞抗辯，是本件爭點為：本件是否為租地建屋之租
    賃契約，上訴人依法有優先承買權？兩造有無約定被上訴人
    出售系爭土地時，上訴人得優先承買？被上訴人主張其已終
    止系爭租賃契約，上訴人應返還系爭土地，是否有理由？經
    查：
(一)、系爭租約第 7條記載：「甲方於租約期間，如因土地出售之
    需要有權停止租約，乙方應於甲方告知之後 8個月內搬遷將
    承租標的交還甲方，乙方不得向甲方要求任何補償費用。」
    ，又被上訴人主張其已於98年 8月19日將上訴人承租之上開
    土地出售予周顯程乙節，業經證人周顯程證述無訛（見原審
    卷第90頁及反面），復為上訴人所不爭執，則被上訴人以系
    爭租約第 7條之意定終止事由通知上訴人終止系爭租約，自
    屬有據。又被上訴人主張其已於98年 8月21日出具合約終止
    通知書交予上訴人之受僱人盧再馨簽收之事實，固為上訴人
    所否認，惟被上訴人復於98年9月2日委由律師以98利律文字
    第0902號函為終止租賃關係之意思表示通知，有律師函在卷
    可查（見原審卷第28頁至第29頁），上訴人亦自認其有收受
    該律師函，而此觀諸上訴人提出其於98年9月4日委由律師函
    覆被上訴人之函文中記載：「本人接獲王昭武先生以律師函
    表示，王昭武先生已於98年 8月19日簽約將出租基地讓受與
    第三人周顯程先生，因而主張終止租約之意思表示，並請本
    人於99年 4月30日前遷讓」等語亦明（見原審卷第76頁），
    堪認被上訴人於98年9月2日委由律師發函終止租約後，其終
    止租約之意思表示至少已於98年9月4日前送達上訴人，足證
    被上訴人確已合法終止系爭租約。
(二)、上訴人抗辯稱依民法第 426之2條第1項、土地法第104條第1
    項規定及兩造約定，其就上開承租之土地有優先承買權云云
    ，為被上訴人所否認。經查，依民法第 426之2條第1項規定
    ：「租用基地建築房屋，出租人出賣基地時，承租人有依同
    樣條件優先承買之權。承租人出賣房屋時，基地所有人有依
    同樣條件優先承買之權。」，足見該條項規定於承租人係租
    用基地建築房屋之情形，始有適用。又「按基地出賣時，地
    上權人、典權人或承租人有依同樣條件優先購買之權；房屋
    出賣時，基地所有權人有依同樣條件優先購買之權；其順序
    以登記之先後定之」，為土地法第104條第1項所明文。本條
    規定基地出賣時，承租人有依同樣條件優先購買之權，其承
    租人須為以建築房屋為目的，而承租該基地者，始足當之（
    最高法院77年度臺上字第1243號判決意旨參照）。復按土地
    法第104條第1項規定租用基地建築房屋之承租人於出租人之
    基地出賣時有優先購買之權，若租用房屋及基地之承租人，
    於出租人之房屋基地出賣時，自不得援用該條規定，主張優
    先購買權（司法院院解字第3763號解釋參照）。要言之，民
    法第426之2條、土地法第 104條規定應限於以建築房屋為目
    的而租用基地之租賃契約承租人始得主張優先承買權，並非
    任何租用土地之承租人均得任意援引而為主張。經查，系爭
    租約第 1條約定：「座落於彰化縣花壇鄉○○村○○路33號
    之土地及地上物（包括辦公室，宿舍，豬舍及養豬設備等）
    。」，系爭租約第 2條約定：「就現狀出租，有關增加電力
    及地上物牧場設備之修繕等由乙方負責，甲方不提供增加建
    築之申請，乙方並應於停止租約後，恢復原狀，如有損壞或
    設備短少，並應負賠償之責任。」等語，有系爭租約影本 1
    份附在原審卷為證（見原審卷第 9頁），被上訴人係將系爭
    土地及其上建物、地上物一併出租上訴人供其經營牧場使用
    ，核與「租地建屋」係以在承租之土地上建屋使用之構成要
    件並不相符，顯見本件租賃契約並非以建築房屋為目的而租
    用基地之租地建屋租約，上訴人亦非租地建屋租賃契約之承
    租人。揆諸前揭說明，上訴人於上開土地出售時，並無援用
    民法第426之2條第1項、土地法第104條規定，就系爭土地主
    張有優先購買權存在之權利。
(三)、上訴人雖辯稱本件係由訴外人楊景星代理被上訴人與上訴人
    洽談租約，洽談時曾約定如被上訴人要出售系爭土地，上訴
    人有優先承買權等語。惟查，系爭租約上並無記載被上訴人
    出售上開土地時，上訴人有優先承買權利等字樣，有前開系
    爭租約在原審卷為證，若兩造確有此悠關上訴人利害關係至
    鉅之約定，上訴人豈有不要求將此重要事項記明契約書之理
    ，上訴人辯稱兩造曾約定如被上訴人出售上開土地，上訴人
    有優先承買權等語，自不足採信。況證人楊景星在原審證稱
    略以：「三春牧場原先係其所經營，該牧場所在之土地與設
    備均非其所有，嗣因其不要經營，遂從中介紹被告向原告承
    租上開土地及其上養豬設備，其僅向原告表示被告想要租上
    開土地及養豬設備，介紹兩造自行洽談價格與租約內容，其
    並未參與洽談租約之事，因為這是兩造的事，其亦未曾向被
    告表示以後上開土地要出售時被告可以優先承買，因為其並
    非上開土地之所有權人，怎麼可能這樣說，其當時在三春牧
    場辦公室曾向被告表示如果以後承租之土地要買賣，要被告
    去告知原告，但是兩造能否談成或原告是否一定要將土地出
    售被告，均與其無關」等語明確（見原審卷第 101頁反面至
    第 102頁），在本院結稱略以：伊係介紹上訴人向被上訴人
    租賃，當時並無談到優先承買的問題，伊亦非以出租人的身
    分與上訴人洽談租約，亦未受系爭土地所有權人之委託充當
    出租代理人等語（見本院卷第39頁反面、第40頁）。證人盧
    再馨於原審證稱：「被告係於7、8年前向楊景星承租系爭租
    賃物，伊本來就在三春牧場工作，當時是伊、黃菊、被告、
    楊景星 4個人在黃菊的辦公室談，內容包括租金一個月多少
    錢，還有談到被告如果因為養豬需要增建設備，要讓被告興
    建，楊景星是跟被告說如果豬舍損壞要自己修補，至於是否
    要蓋新的，因為楊景星已經租給被告，那就是被告自己的事
    ，所以楊景星並沒有特別跟被告說要再蓋新的，被告還有向
    楊景星表示如果有人要買租賃物，是否可以優先承買，當時
    是大家輕鬆地在談，楊景星沒有表示同意或不同意，楊景星
    並沒有提及其係代表何人洽談租約之事，其等也沒有認為是
    何人委託楊景星來洽談，因為以前三春牧場就是楊景星在經
    營，在租給被告之前，楊景星已經有 8個月沒有經營牧場」
    等語（見原審卷第89頁至第90頁），在本院證稱上訴人係向
    楊景星承租，剛開始時是我和上訴人、楊景星、黃菊四個人
    談好之後簽約我就不清楚了，因為我沒有在場，正式簽立租
    賃契約書時伊人不在現場，簽約之後，上訴人有問伊被上訴
    人是何人，伊告訴上訴人，被上訴人以前也是股東，伊不曉
    得上訴人為何要如此問（見本院卷第40頁反面、第41頁）等
    語，證人盧再馨既未在兩造簽訂系爭租賃契約時在場，其對
    於出租人究為何人自難明瞭，是其上開證詞關於上訴人係向
    楊景星承租等語，自無可採。另證人盧再馨在本院雖證稱當
    時在談的時候是說租也可以，賣也可以，大家有說如果上訴
    人要買也可以賣給他等語（見本院卷第41頁），惟上開言論
    係證人盧再馨、上訴人、楊景星、黃菊四人洽談時所為（見
    本院卷第41頁），並非被上訴人與上訴人所為，應係兩造正
    式簽訂租賃契約前，由盧再馨、上訴人、楊景星、黃菊四人
    討論究以承租或購買方式處理時所為之言論，上訴人嗣後既
    已選擇以承租方式承租系爭土地，並由被上訴人與上訴人簽
    訂書面租賃契約，自難再以簽訂租約前討論究係承租或購買
    之言論，遽認兩造有約定於被上訴人出售系爭土地時上訴人
    有優先承買權存在，是證人盧再馨之證詞同不足以為有利於
    上訴人之證據。末查，證人黃菊在原審證稱略以：「其從事
    販賣養豬用具之生意，當時係被告請其詢問三春牧場是否要
    出租，其便介紹被告與楊景星認識，之後的事其均未參與，
    楊景星與被告如何談妥承租系爭租賃物及其內容其均不清楚
    」等語（見原審卷第88頁反面至第89頁），同難據為兩造就
    系爭土地有上訴人得優先承買權約定之證據。上訴人另在本
    院聲請訊問證人孫伯雄，惟依上訴人聲請調查證據狀所載，
    孫伯雄僅係介紹上訴人認識盧再馨，於盧再馨提議下向楊景
    星表示欲承租系爭土地作為養豬用，至於承租系爭土地之租
    期、租金及其他租賃條件及優先承買權等，均係由上訴人與
    楊景星在黃菊辦公室洽談（見本院卷第30頁），則依上訴人
    在前開聲請狀所陳，孫伯雄對於兩造洽談租賃契約之內容自
    不明白，縱加以訊問，亦無法據為有利上訴人之證據，爰不
    予訊問。另上訴人聲請本院履勘系爭土地，係為證明上訴人
    有在系爭土地上搭蓋建物，若無優先承買權，上訴人不敢在
    系爭土地上花費千萬元等情（見本院卷第25頁反面），惟上
    訴人是否有優先承買權，係由系爭租賃契約究竟是否租地建
    屋契約決定，該事實並無法僅由現場狀況推斷得知，上訴人
    聲請履勘現場，亦無必要，併予明。
(四)、上訴人另抗辯稱：被上訴人既主張其於98年 8月21日已向上
    訴人為終止租約之意思表示，然上訴人之後仍繼續使用系爭
    租賃物，且被上訴人自98年9月1日起仍將上訴人前所交付用
    以支付整年租金之支票持續兌現而收付租金，依民法第 451
    條規定，本件租賃應認已視為不定期限繼續契約等語，則為
    被上訴人所否認，被上訴人並以依系爭租約之約定，被上訴
    人因出賣土地而有終止租約之權利，但上訴人有 8個月之搬
    遷期限，然而搬遷期限內，上訴人使用租賃物當然仍要支付
    對價，不可能讓上訴人無償使用，被上訴人在搬遷期限內繼
    續收受租金，並非同意上訴人繼續使用租賃物等語（見原審
    卷第102頁反面）。經查，按民法第451條所謂視為不定期限
    繼續契約者，須承租人於租期屆滿後，仍為租賃物之使用收
    益，而出租人不即表示反對之意思時，始有其適用，又「定
    期租賃契約期滿後之得變為不定期租賃者，在出租人方面係
    以有無即表示反對之意思為條件，而非以有無收取使用收益
    之代價為條件，故茍無即表示反對之意思而未為使用收益代
    價之收取，其條件仍為成就，茍已即為反對之意思而為使用
    收益代價之收取，其條件仍為不成就」、「定期租賃契約期
    滿後之得變為不定期租賃者，在出租人方面係以有無即表示
    反對之意思為條件，而非以有無收取使用收益之代價為條件
    。故苟無即表示反對之意思而未為使用收益代價之收取，其
    條件仍為成就；苟已即為反對之意思而為使用收益代價之收
    取，其條件仍為不成就（最高法院47年臺上字第1820號判例
    意旨、82年度台上字第2195號裁判意旨參照）。經查，系爭
    租約於原約定租期即98年 5月31日屆滿時，因兩造均無停約
    之通知，而視為自動延約一年，即租期迄至99年 5月31日止
    一節，固如前述，惟因本件被上訴人於租期屆滿前，另以系
    爭租約第 7條之約定終止事由，通知上訴人終止系爭租約，
    並請求上訴人於99年 4月30日前遷讓返還系爭租賃物，且被
    上訴人於98年9月2日委由律師發函終止租約後，其終止租約
    之意思表示至少已於98年9月4日前送達上訴人等情，亦均詳
    前所述，足證被上訴人已有反對續租之意思表示，揆諸前揭
    說明，系爭租賃契約自無從視為以不定期限繼續契約，且不
    因被上訴人於寬限上訴人搬遷之履行期間，仍收受上訴人支
    付使用系爭租賃物之對價，即認兩造間已成立不定期限繼續
    租賃契約，否則將造成出租人已於租賃期間屆滿前或屆滿後
    為不再續租之反對意思表示，卻因承租人拖延或拒絕返還租
    賃物，出租人即不得在承租人拖延返還之期間內向承租人收
    取其使用租賃物之對價、及若收取對價即成立不定期限租賃
    契約之不公平現象，自非事理之平。是上訴人抗辯被上訴人
    在終止租約後繼續收受租金，本件應視為兩造間已成立不定
    期租賃契約等語，自無可採。
(五)、上訴人另辯稱伊已於系爭租賃之土地上花費數千萬元搭蓋建
    物及增設固定設備，被上訴人要求上訴人返還土地，顯係故
    意要上訴人拆除已花費數千萬元搭蓋之上開建物及增設之固
    定設備，及耗費鉅資遷移多達1、2萬隻之豬隻及相關設備等
    等，亦即故意以損害上訴人為目的，而有權利濫用情形等語
    。惟民法第 148條規定行使權利，不得以損害他人為主要目
    的，係指行使權利，專以損害他人為目的之情形而言，若當
    事人為自己之利益而行使權利，雖足使他人喪失利益，然既
    非以損害他人為主要目的，即無該條之適用（最高法院45年
    臺上字第 105號判例、86年度臺上字第2500號判決意旨可資
    參照）。經查，被上訴人為系爭土地之所有權人，有出售系
    爭土地之權利，其將系爭土地出售予他人，並依系爭租約第
    7 條約定向上訴人為終止租約之意思表示，進而基於出租人
    及所有權人之地位，於終止租約後，以上訴人無權占用系爭
    租賃物為由，請並求上訴人返還系爭土地，乃為自己之利益
    合法行使其權利，並非以損害他人或上訴人為主要目的，核
    與前開法條規定之權利濫用情形不同，是上訴人抗辯被上訴
    人請求返還承租之土地，係屬權利濫用等語，並非可採。
(六)、按承租人於租賃關係終止後，應返還租賃物；又所有人對於
    無權占有或侵奪其所有物者，得請求返還之。對於妨害其所
    有權者，得請求除去之。有妨害其所有權之虞者，得請求防
    止之，民法第455條前段、第767條定有明文。系爭租約已合
    法終止，業如前述，上訴人於系爭租約合法終止後，即無占
    有使用系爭租賃物之正當權源，是被上訴人依民法第 767條
    所有物返還請求權、第 455條前段租賃物返還請求權，請求
    上訴人返還系爭租賃物其中之 989地號土地部分，自屬有據
    。
(七)、又按無法律上之原因而受利益，致他人受損害者，應返還其
    利益，民法第 179條前段定有明文。而依不當得利之法則請
    求返還不當得利，其得請求返還之範圍，應以對方所受之利
    益為度，非以請求人所受損害若干為準（最高法院72年度臺
    上字第4012號判決參照）。又無權占有他人土地，可能獲得
    相當於租金之利益為社會通常之觀念（最高法院61年臺上字
    第1695號判例意旨參照）。經查，上訴人無權占有被上訴人
    所有之系爭土地，依社會通念，可消極減免其應支付使用系
    爭租賃物之代價，而受有利益，致被上訴人受有損害，被上
    訴人依不當得利法律關係請求上訴人返還於無權占有期間中
    所獲得相當於租金之利益，為有理由。而被上訴人出租系爭
    租賃物予上訴人，每年租金為 2,400,000元之事實，有系爭
    租約在卷可稽，且為兩造所不爭，堪信為真。是被上訴人主
    張其得向上訴人請求自99年6月1日起至返還系爭租賃物止，
    按日給付被上訴人6,575元（2,400,000元365天＝6,575元
    ）相當於租金之不當得利，核屬有據。
五、綜上所述，系爭租約業經被上訴人合法終止，既如前述。從
    而，被上訴人依民法第767條、第455條、系爭租約第 7條約
    定及民法第 179條規定，請求上訴人返還系爭租賃物中之系
    爭 989號土地，及自99年6月1日起至返還附表所示租賃物止
    ，按日給付被上訴人 6,575元，核屬有據，應予准許。原審
    因而為上訴人敗訴判決，並依被上訴人之聲請酌定相當之擔
    保金額准為假執行之宣告，核無不合。上訴人上訴論旨指摘
    原判決不當，求予廢棄改判，為無理由，應予駁回。
六、又判決所命之給付，其性質非長期間不能履行，或斟酌被告
    之境況，兼顧原告之利益，法院得於判決內定相當之履行期
    間或命分期給付，民事訴訟法第396條第1項定有明文。本件
    上訴人承租之系爭土地雖僅為其向被上訴人承租土地之一部
    分範圍，惟其承租系爭土地及其他土地，係為經營養豬事業
    ，其在承租之系爭土地及其他土地上，飼養之豬隻約有1萬8
    千頭左右，母豬懷孕期間為四個月，懷孕期間不適合搬遷等
    情，業經上訴人陳明在卷（見本院卷第58頁反面），足認上
    訴人飼養豬隻之規模不小，雖系爭土地僅係養豬場之一部分
    ，然養豬場有整體性，無法僅就系爭土地單獨處理或返還，
    而一時之間要另覓適合之場所安置豬隻並不容易，本院認酌
    定履行期間應屬適當。惟因本件被上訴人係於98年 8月21日
    合法終止系爭租賃契約，並限期上訴人於99年 4月30日前搬
    遷，自上開應搬遷日起迄今已將近一年期間，被上訴人亦已
    將系爭土地出售他人，負有交付系爭土地予買受人之義務，
    為兼顧被上訴人之利益，認履行期間不宜過度冗長，足夠上
    訴人搬遷即可，以求公允，爰定履行期間為四個月。
七、本件事證已臻明確，兩造其餘攻擊防禦方法及所提證據已予
    審究，核與判決結果不生影響，爰不一一論述，併此敘明。
據上論結，本件上訴為無理由，依民事訴訟法第449條第1項、第
78條，第396條第1項，判決如主文。
中    華    民    國   100    年    3     月    9     日
                民事第六庭    審判長法  官  袁再興
                                    法  官  盧江陽
                                    法  官  陳賢慧
以上正本係照原本作成。
如對本判決上訴，須於收受判決送達後20日內向本院提出上訴書
狀，其未表明上訴理由者，應於提出上訴後20日內向本院提出上
訴理由書（須按他造人數附具繕本）。
上訴時應提出委任律師為訴訟代理人之委任狀。具有民事訴訟法
第466條之1第1項但書或第2項之情形為訴訟代理人者，另應附具
律師及格證書及釋明委任人與受任人有該條項所定關係之釋明文
書影本。如委任律師提起上訴者，應一併繳納上訴審裁判費。
                                    書記官  吳麗琴
中    華    民    國   100    年    3     月    10    日
                                                      Ｓ
附表：
坐落彰化縣花壇鄉○○段987、989、995、996、997、1035、103
6、1037、1038、1039地號土地及其上門牌號碼花壇鄉○○村○
○路33號建物及地上物（包括辦公室，宿舍，豬舍及養豬設備等
）。